【裁判字號】    92,交上易,1864
【裁判日期】    921217
【裁判案由】    過失傷害
【裁判全文】
臺灣高等法院臺中分院刑事判決                九十二年度交上易字第一八六四號
    上  訴  人  臺灣臺中地方法院檢察署檢察官
    上  訴  人
    即  被  告  乙○○
    輔  佐  人  甲○○
右上訴人因被告過失傷害案件，不服臺灣臺中地方法院九十一年度交易字第三九一號
，中華民國九十二年九月二日第一審判決（起訴案號：臺灣臺中地方法院檢察署九十
一年度偵字第九五一三號）提起上訴，本院判決如左：
    主      文
原判決撤銷。
乙○○因過失傷害人致重傷，處有期徒刑陸月，如易科罰金，以參百元折算壹日。
    事      實
一、乙○○於民國（下同）八十九年十一月十六日上午十一時許，駕駛車號ＮＢ─六
    九四三號自用小貨車，沿臺中市○○區○○路由環中路往永春東路方向行駛於內
    側車道，接近永春東路時欲變換進入外側車道，並循線往永春東路方向行駛，其
    應注意變換車道時應與旁車保持安全距離，而依當時天氣晴朗，路面乾燥、無缺
    陷及無障礙物，視距良好，並無不能注意之情形，竟疏於注意，在由內側車道變
    換至外側車道時，未與旁車保持安全間距，適有陳茂塗騎乘車號ＪＧＨ─九七八
    號重型機車由相同方向行駛於外側車道，乙○○所駕駛之自用小客車自後方超越
    陳茂塗之機車時，自用小貨車之右側車身擦撞陳茂塗之左手肘及機車手把、左側
    車身，致陳茂塗重心不穩失控人車滑倒落地後，受有頭部外傷合併蛛網膜下腔出
    血及延遲發作性顱內出血、右眼及頸部挫傷，並因而造成記憶、思考、智能、判
    斷能力受損，下肢肌力為二，行動需以輪椅代步，嗣經長期送醫治療其因本件車
    禍受有蜘蛛網膜下腔出血，經二次引流術治療後迄目前為止仍呈認知功能障礙及
    步行困難之重大難治之傷害。
二、案經陳茂塗之配偶丁○○○訴由台灣台中地方法院檢察署檢察官偵查起訴。
    理      由
一、訊據上訴人即被告（下稱被告）乙○○對於右開時間駕車行經前開地點固坦承不
    諱，惟堅決否認有擦撞被害人陳茂塗之機車致其受重傷之事實，辯稱：被告由環
    中路沿永春路乃至於進入永春東路，一直皆應行駛於直行內車道內，絕無經該地
    點時，應變換往外車道之理，被告係因從後視鏡看到被害人機車倒地乃下車察看
    出於好心救人，被告之小貨車並未與被害人之機車碰撞，警員卓焙義在肇事現場
    圖所載機車撞到小貨車之右側係警員主觀上之認知，並非事實，且被告在現場曾
    加予爭執，被害人機車並非右倒而係向左側倒，如依一般物理定律機車之左側如
    有與小貨車之右側擦撞，應該是向右倒而不會向左倒，參以被害人因本件車禍同
    時受有右腳外踝部擦傷、右肩擦傷以觀，顯係受到自其右側之外力所致而與被告
    無涉。再肇事機車及小貨車經多次勘驗比對及送刑事警察局鑑識結果亦無明顯擦
    撞痕跡，足見二車並無擦撞；又陳茂塗所受之傷勢疑係急性腦中風所引起，與本
    件車禍無關，且其無須他人扶助而可自行站立，其記憶係經人指導後刻意為忘記
    之陳述，尚未達重傷之程度云云。
二、經查：(一)前開犯罪事實業據告訴人即被害人陳茂塗之妻丁○○○指訴綦詳，並有
    臺中市○○○道路交通事故調查報告表、臺中市警察局交通隊肇事現場圖各一紙
    、照片三幀、診斷證明書四紙、台中市私立中國醫藥學院附設醫院九十年七月十
    日及九十一年十月二十八日覆函、台中市林新醫院九十年十一月五日、九十年十
    二月二十日及九十一年十月二十二日覆函附卷為憑。且依上開林新醫院九十年十
    一月五日函略以：陳茂塗於八十九年十一月十六日上午約十一時十五分送來本院
    急診救助，來院時其喪失意識，經電腦斷層掃描為蜘蛛網膜下散在性出血，就創
    傷程度而言屬重大創傷，後入加護病房治療及觀察，於八十九年十一月二十日追
    蹤電腦斷層掃描發現有腦內出血及雙側硬膜下積水等情，其住院診斷為頭部外傷
    合併蜘蛛膜下出血、延遲性腦出血、右眼挫傷及頸部挫傷等語。另於九十一年十
    月二十二日以林醫仁字第二九四號函復原審法院檢附病患陳茂塗病歷資料，載有
    「診斷一、腦震盪伴有中等時間的意識喪失。診斷二、受傷後之蜘蛛網膜下出血
    （以上檢查日期八十九年十一月十六日）」等語。另中國醫藥學院附設醫院九十
    一年十月二十八日函復原審法院檢送病情說明三張略以：病患陳茂塗因頭部受傷
    造成硬腦膜下積水於八十九年十一月二十一日入院，於九十年一月八日出院，住
    院期間曾二次硬腦膜下積水引流手術及二次左肘清創術，術後病情穩定出院。又
    病人陳茂塗本身為頭部外傷合併顱內出血，於九十年六月五日至六月十四日因急
    性混亂，疑為急性腦中風在神經內科住院治療，病人出院後曾在九十年七月二十
    五日門診復檢外，即未回門診追蹤治療等語。另中山醫學大學九十一年十一月二
    十八日診斷証明書載有：陳茂塗外傷性腦傷併右側麻痺，致有中樞神經系統遺存
    永久性機能障礙、右側肢体功能障礙，日常生活無法完全自理，需賴他人照顧等
    語，此亦有該診斷証明書一紙在卷足憑。綜上病情資料所載，足見本件被害人陳
    茂塗受有蜘蛛網膜下出血，係因本件車禍外傷所致，雖病情穩定一度出院，但並
    未痊癒。至於九十年六月間有無疑似中風，此與本件車禍受傷並無關聯。且本件
    被害人因本件車禍受有上述傷害，因而造成記憶、思考、智能、判斷能力受損，
    下肢肌力為二，行動需以輪椅代步，嗣經長期送醫治療其因本件車禍受有蜘蛛網
    膜下腔出血，經引流術治療後迄目前為止仍呈認知功能障礙及步行困難，此亦有
    中國醫藥大學九十二年八月二十日出具診斷証明書一紙在卷足憑，其歷經多家醫
    院長久治療仍未痊癒，自屬重大難治之傷害，已足認定。是被告所辯陳茂塗所受
    之傷勢疑係急性腦中風所引起，與本件車禍無關，且尚未達重傷之程度云云，顯
    不足採信。(二)被害人陳茂塗因本件車禍其所駕駛車號ＪＧＨ─九七八號機車左側
    車身有刮損、左前方向燈破裂、左手把斷裂，車號ＮＢ─六九四三號自用小貨車
    右側車身有右後輪前弧刮痕、右後角刮痕，經檢察官勘驗屬實，製有勘驗筆錄及
    相片附卷可稽，而被告所駕駛之自用小貨車右後輪前弧刮痕、右後角刮痕等二痕
    跡於肇事時仍新痕，是二車發生碰撞造成的等情，被告亦當場向前來處理事故之
    臺中市警察局交通隊員警卓焙義坦承，業據卓焙義於偵查中到庭證述明確。又被
    告於案發後在事故現場向員警卓焙義陳稱：「我駕車以時速約不到三十公里由環
    中路沿永春路往黎明路行駛內快車道，因我直行時本來車ＪＧＨ─九七八是在
    我前面走慢車道，我超越他，一會兒我看後視鏡車倒下，下車察看，是車擦
    撞到我的右後側。」等語，由卓焙義記載於肇事現場圖之當事人陳述經過欄內，
    且該肇事現場圖之當事人陳述經過欄原係記載「聽到車後有碰撞的聲音」，嗣因
    被告閱後異議，又表示應係「看後視鏡車倒下」，始由卓焙義更正後由被告親
    自簽名等情，業據證人卓焙義分別於原審偵審時到庭證述明確，並有臺中市警察
    局交通警察隊肇事現場圖附卷為憑。證人卓焙義與被害人及被告均素不相識，其
    依法執行公務，並無偏袒之可能，且卓焙義於現場製作肇事現場圖時既曾依被告
之異議，將原來較不利於被告之記載「聽到車後有碰撞的聲音」更正為較有利於
    被告之「看後視鏡車倒下」，足證卓焙義於處理本件車禍事故時並無立場偏頗
    之情形，被告既於該肇事現場圖製作完成後閱後親自簽名，其事後翻異，辯稱沒
    有這麼說過，是警員卓焙義個人主觀上之認知，並非事實云云，亦屬卸責之詞，
    殊不足採。復參以被告乙○○於事發後當日曾親自至富邦產物保險股份有限公司
    台中分公司（設於台中市○○○路○段一九六號十一樓），填寫汽車理賠申請書
    ，並填載出險情形為：「（出險時間八十九年十一月十六日十一時）本車ＮＢ六
    九四三行駛於永春東路往永春路於快車道上，右後方一機車忽然撞及右後方」，
    而申辦強制汽車責任險之理賠等情，業據被告陳明在卷，並有汽車理賠申請書一
    紙附卷可佐。凡此，均足以証明被告所駕駛之小貨車行經肇事地點，確有與被害
    人陳茂塗所駕駛之機車發生擦撞情事，被害人所駕駛機車因而失控滑行倒地受傷
    ，足堪認定。(三)再依道路交通事故調查報告表、二車車損照片、檢察官勘驗筆錄
    顯示，被害人陳茂塗因本件車禍其所駕駛車號ＪＧＨ─九七八號機車左側車身有
    刮損、左前方向燈破裂、左手把斷裂，車號ＮＢ─六九四三號自用小貨車右側車
    身有右後輪前弧刮痕、右後角刮痕等情，已如前述。而被害人陳茂塗於八十九年
    十一月十六日上午十一時十五分許，經送至台中市林新醫院急診救治時，其左手
    肘近關節處有挫傷及撕裂傷，有照片二幀及林新醫院九十年十二月二十日覆函附
    卷為憑。按機車駕駛人之手肘乃機車行車時較機車把手及照後鏡更為突出之部位
    ，再參以自用小貨車之右側及機車之手把、機車之左側於車禍時均有新的擦損痕
    跡，足證本件係因被害人之左手肘部位及機車左手把先遭自用小貨車擦撞後致被
    害人無法平衡操控機車，致被害人所駕駛之機車失控滑行，始造成機車傾斜而與
    自用小貨車發生擦撞倒地；是本件機車肇事後呈左倒，即有可能。雖原審於勘驗
    機車手把、駕駛人手肘高度與小貨車擦損痕跡，其高度略有不符，惟勘驗比對係
    將機車直立再與小貨車擦損部位比對，此有原審勘驗筆錄在卷足憑。第查本件車
    禍係因被害人之左手肘部及左手把位先遭自用小貨車擦撞後致被害人無法平衡操
    控機車，致被害人所駕駛之機車失控滑行，始造成機車傾斜而與自用小貨車發生
    擦撞倒地，事後將機車直立比對其高度，自有未合，自不能執此為被告未與被害
    人所駕駛之機車擦撞之有利証明。再依道路交通事故調查報告表、肇事現場圖、
    現場照片所示，被告所駕駛之車輛於事故後跨內、外車道分道線停止（車左前方
    距分道線零點二公尺、車左後方距分道線零點一公尺，呈左斜走向），前後車輪
    與車身外側均呈平行方向，顯與被告原行進路線即由內側車道變換至外側車道欲
    往右前方永春東路之方向相悖，其車後方八點六公尺之外車道處則遺有機車刮地
    痕長約三點五公尺，呈右斜走向，起點左距分道線一點五公尺等情，足證被告係
    於機車刮地痕之起始點前與機車發生擦撞後始轉向左前方前進，此適以其欲往右
    前方之永春東路行駛，其路徑不合。被告雖辯稱一直行駛於直行內車道內，絕無
    經該地點時，應變換往外車道，而去衝撞外車道土石障礙物之理，其係要救人始
    停車云云，然案發當時現場外車道並無停車或施工圍籬土石等障礙，業據警員卓
    焙義於偵查中到庭證述明確，矧被告如與本件車禍無關，而純欲救人，理應路邊
    停車，其竟將小貨車停於道路中央，實與常情有悖，所辯即無可取。至被告所駕
    駛之前開自用小貨車及被害人所騎乘之機車，經內政部警政署刑事警察局鑑識科
    人員採樣比對結果，雖未驗得有對方車輛上所用材料之化學成分，惟因勘察採證
    時間與案發時間相隔近一年，且雙方車輛均未妥善保全，該等刑事跡證可能因保
    存不當而遭滅失，而本件依前所述既已足認定被告之車輛確有與被害人之機車發
    生擦撞，自不能僅因車輛刮擦痕採樣比對結果，遽為有利於被告之認定。(四)按汽
    車在雙向四車道行駛變換車道時，應讓直行車先行，並注意安全距離，道路交通
    安全規則第九十八條第一項第六款定有明文，被告於行車時自應注意上開規定，
    而依當時天氣晴朗，路面乾燥、無缺陷及無障礙物，視距良好，並無不能注意之
    情形，竟疏於注意以致肇事，被告肇事行為自有過失。且本件車禍經送台灣省台
    中市區車輛行車事故鑑定委員會鑑定結果，亦認為被告乙○○駕駛自小貨車由內
    車道變換往外車道時擦撞外車道行駛之重機車，為肇事原因，陳茂塗駕駛重機車
    無肇事因素，有該會九十年九月三日中市鑑字第九００四六０號函所附之意見書
    在卷可按。是被告所辯伊並無過失云云，要屬卸責之詞，不足採信。則被告之過
    失行為與被害人陳茂塗受重傷間，有相當因果關係，本件事證明確，被告犯行堪
    以認定。
三、核被告所為，係犯刑法第二百八十四條第一項後段之過失致重傷害罪，原審予被
    告論科，固非無見，但查，被告駕車造成被害人受重傷，事後至本院辯論終結前
    ，絲毫未賠償被害人分文，原審僅量處被告有期徒刑五月，自有失出之嫌。被告
    提起上訴，與其輔佐人猶執前詞，否認犯罪，非可採取，檢察官依告訴人之請求
    ，提起上訴指稱原審量刑過輕，非無理由，原判決亦有上開可議，即屬無可維持
    ，應由本院撤銷改判。爰審酌被告之過失程度、所生之危害、肇事後之態度，犯
    後遲遲未與被害人達成民事和解賠償等一切情狀，判處如主文第二項所示之刑，
    並諭知易科罰金折算之標準，以示懲儆。
據上論斷，應依刑事訴訟法第三百六十九條第一項前段、第三百六十四條、第二百九
十九條第一項前段、刑法第二百八十四條第一項後段、第四十一條第一項前段、罰金
罰鍰提高標準條例第一條前段、第二條，判決如主文。
本案經檢察官丙○○到庭執行職務。
中      華      民      國      九十二  年      十二    月      十七    日
                                臺灣高等法院臺中分院刑事第二庭
                                      審判長法  官  羅  禮  政
                                            法  官  蔡  聰  明
                                        法  官  陳  欣  安
右正本證明與原本無異。
不得上訴。
                                            書記官  紀  美  鈺
中      華      民      國      九十二  年      十二    月      十九    日
刑法第二百八十四條第一項：因過失傷害人者，處六月以下有期徒刑、拘役或五百元
                          以下罰金。致重傷者，處一年以下有期徒刑、拘役或五
                          百元以下罰金。
                                                                        Ａ


司法院資訊處製作；財團法人民間司法改革基金會備份。
